Mémoire V.Brunstein - Préparation des données
========================================================

Données originales
------------------
```{r}
date()
getwd()
```

1. 2013-03-28:
2. 2013-03-30:
3. 2013-04-20: nouvelle série de données (total 36 cas)
4. 2013-05-15: résultats 3: 82 questionnaire. L'odre et le nom des colonnes a été totalement modifié => nécessite de reécrire la programme. Abandon du programme en cours et création de Brunstein2.
5. 2013-05-21 Brunstein2: ne fonctionne qu'avec les données issues de *résultats enquête vs 3.0.xlsx*

Données transformées
--------------------
Les fichiers XLS sont enregistrés au format txt.csv sous le nom de *resultats.csv*. Un nouveau fichier remplace le fichier courant auquel on ajoute le suffixe *-n*, n allant de 1 à *x* de sorte que *resultats.csv* reste toujours le fichier actif.

```{r message=FALSE}
# cartudo: file<-"~/Bureau/Brunstein"
# file<-"~/Documents/CESU/Travaux/Brunstein-master"
# setwd(file)
library("HH")
library("gplots")
library(plyr)
```

Routines de l'université de Monash pour Likert:
source("~/Documents/Statistiques/Likert/monash/R/likert.R")

ATTENTION: pas compatible avec HH (même nom de fonction)
```

Chargement des donnnées:
------------------------

- na.strings="": permet de remplacer les cases vides par des NA
- strip.white = TRUE: élimine les blancs inutiles
- skip=1: la première ligne ne sert à rien
- colClasses="character": évite que F ne soit transformé en FALSE (sexe)
```{r}
data<-read.csv("resultats.csv",header=TRUE,sep=",",na.strings="",strip.white = TRUE,skip=1,colClasses="character")
```
Meagling des données
--------------------
*! ATTENTION pb avec les caractères accentués sous windows*
```{r}
data$groupe<-as.factor(data$Groupe)
data$no<-as.integer(data$Numéro)
data$diplome<-as.factor(data$Diplôme)
data$date_diplome<-as.integer(as.integer(data$Date))
data$sexe<-as.factor(data$Sexe)
data$travail<-as.factor(data$Lieu.exercice)
data$exp_urg<-as.factor(data$experience.urgence.1...oui.2...non)
data$conf_urg<-as.factor(data$confronté.situation.jamais...1.rarement...2.parfois...3.souvent...4)
data$last_urg_n<-as.factor(data$de.quand.date.dernière.situation.d.urgence)
data$last_urg_t<-as.factor(data$de.quand.date.dernière.situation.d.urgence.1)
data$formation<-as.factor(data$formation.urgence)
data$date_formation<-as.factor(data$date.derniere.formation.urgence)
```
Regrouppement des métiers: on constitue 3 groupes: AS et AP, IDE, Tous les autres:
```{r}
data$diplome<-as.character(data$diplome)
data$diplome[data$diplome=="AP"]<-"AS"
data$diplome[data$diplome != "AS" & data$diplome != "IDE"]<-"Autre"
data$diplome<-as.factor(data$diplome)
```

Suppression des colonnes redondantes: correspond aux colonnes 2,4 à 18
```{r}
data<-data[,c(-2,-4:-18)]
```

Nouvelle présentation
---------------------
```{r}
names(data)
```

Sauvegarde
----------
```{r}
# write.table(data,"Brunstein.Rdata",sep=',',quote=TRUE,na="NA")
save(data,file="Brunstein.Rdata")
```
