Données mémoire V.Brunstein
========================================================

Données originales
------------------
les données sont préparées par *Brunstein_prepare_data.Rmd*.

elles se récupère avec *load("Brunstein.Rdata")*.
```{r}
date()
getwd()
```

1. 2013-03-28:
2. 2013-03-30:
3. 2013-04-20: nouvelle série de données (total 36 cas)
4. 2013-05-15: résultats 3: 82 questionnaire. L'odre et le nom des colonnes a été totalement modifié => nécessite de reécrire la programme. Abandon du programme en cours et création de Brunstein2.
5. 2013-05-21 Brunstein2: ne fonctionne qu'avec les données issues de *résultats enquête vs 3.0.xlsx*

Données transformées
--------------------
Les fichiers XLS sont enregistrés au format txt.csv sous le nom de *resultats.csv*. Un nouveau fichier remplace le fichier courant auquel on ajoute le suffixe *-n*, n allant de 1 à *x* de sorte que *resultats.csv* reste toujours le fichier actif.

```{r message=FALSE}
# cartudo: file<-"~/Bureau/Brunstein"
# file<-"~/Documents/CESU/Travaux/Brunstein-master"
# setwd(file)
library("HH")
library("gplots")
library("plyr")
library("epicalc")
```

Routines de l'université de Monash pour Likert:
source("~/Documents/Statistiques/Likert/monash/R/likert.R")

ATTENTION: pas compatible avec HH (même nom de fonction)
```

Chargement des donnnées:
------------------------
```{r}
load("Brunstein.Rdata")
# correction d'une idiotie de la V4:
data[data=='6,5']<-'6'
```

Nouvelle présentation
---------------------
```{r}
names(data)
```

Historique des transformation.

Stat simples
------------

### Origine socio-professionnelle:
```{r}
summary(data$diplome) 
plot(data$diplome)
ddply(data, .(data$diplome), "nrow")
```

### Données pour Likert:
```{r}
x<-summary(as.factor(data$Q1A))
x
#likert(x)
```
Ca marche mais on obtient que 4 valeurs sur les 8 possibles et l'échelle de likert est faussée.
Voila ce qu'on devrait obtenir:
```{r}
a<-c(0,0,0,2,11,6,1,0)
likert(a)
```
La question Q1 complète (avant/après):
```{r}
b<-summary(as.factor(data$Q1B))
b
Q1B<-c(0,0,0,0,0,4,11,5)
a
Q1A<-a
c<-rbind(Q1A,Q1B)
likert(c,main="Question Q1 (avant / après)")

a<-as.integer(data$Q1A)
b<-as.integer(data$Q1B)

summary(a)
summary(b)

boxplot(a,b)

#ma<-mean(summary(as.factor(data$Q1A)))
#mb<-mean(summary(as.factor(data$Q1B)))

t<-t.test(a,b,paired=TRUE)
t
t[['statistic']]
t[['parameter']]
t[['p.value']]
```
Ce qui peut s'écrire avec **sweave**:

Il n'y a pas de différence significative entre les moyennes des scores avant et après:
($t(\Sexpr{res[['parameter']]})=\Sexpr{round(res[['statistic']],3)}$,
$p \Sexpr{ifelse(res[['p.value']]<0.001,'< 0.001',
   paste('=',round(res[['p.value']],3)))}$)

Expansion des score de likert:
------------------------------
Le score de Likert pour une question varie de 1 à 8 mais tous les items ne sont pas renseignés. Par exemple pour la question Q1A on obtient le score suivant:
```{r}
summary(as.factor(data$Q1A))
```
Ce qui fausse la représentation de l'échelle de Likert. Celle-ci est exacte avec la série:
```{r}
a<-c(0,0,0,2,11,6,1,0)
```
Pour obtenir automatiquement une séquence complète, on peut appliquer l'algorithme suivant: pour chaque ligne de *data* on forme un vecteur z contenant huit 0. Puis on affecte 1 à la position correspondante à la valeur du score pour cette question à cette ligne. Par exemple la valeur de Q1A pour la première ligne est 6 => z[6]=1. Enfin on "colle" le vecteur z à la liste a. L'opération est répétée pour toutes les lignes.

```{r}
a<-lapply(1:nrow(data),function(x){z<-0;z[1:8]<-0;z[as.integer(data$Q1A[x])]<-1;a<-rbind(z)})
a <- do.call(rbind,a)
Q1A<-apply(a,2,sum)

a<-lapply(1:nrow(data),function(x){z<-0;z[1:8]<-0;z[as.integer(data$Q1B[x])]<-1;a<-rbind(z)})
a <- do.call(rbind,a)
Q1B<-apply(a,2,sum)

c<-rbind(Q1A,Q1B)
likert(c,main="Question Q1 (avant / après)")
```
Application à la question 4
---------------------------
```{r c12}
a<-lapply(1:nrow(data),function(x){z<-0;z[1:8]<-0;z[as.integer(data$Q4A[x])]<-1;a<-rbind(z)})
a <- do.call(rbind,a)
Q4A<-apply(a,2,sum)

a<-lapply(1:nrow(data),function(x){z<-0;z[1:8]<-0;z[as.integer(data$Q4B[x])]<-1;a<-rbind(z)})
a <- do.call(rbind,a)
Q4B<-apply(a,2,sum)

a<-lapply(1:nrow(data),function(x){z<-0;z[1:8]<-0;z[as.integer(data$Q4C[x])]<-1;a<-rbind(z)})
a <- do.call(rbind,a)
Q4C<-apply(a,2,sum)

c<-rbind(Q4A,Q4B,Q4C)
likert(c,main="Question Q4 (avant / après)",xlab="'je pense que n'hésite pas à prendre des décisions en situation d'urgence'")

```

Application à la question 6
---------------------------
```{r c13}
a<-lapply(1:nrow(data),function(x){z<-0;z[1:8]<-0;z[as.integer(data$Q6A[x])]<-1;a<-rbind(z)})
a <- do.call(rbind,a)
Q6A<-apply(a,2,sum)

a<-lapply(1:nrow(data),function(x){z<-0;z[1:8]<-0;z[as.integer(data$Q6B[x])]<-1;a<-rbind(z)})
a <- do.call(rbind,a)
Q6B<-apply(a,2,sum)

a<-lapply(1:nrow(data),function(x){z<-0;z[1:8]<-0;z[as.integer(data$Q6C[x])]<-1;a<-rbind(z)})
a <- do.call(rbind,a)
Q6C<-apply(a,2,sum)

c<-rbind(Q6A,Q6B,Q6C)
likert(c,main="Question Q6 (avant / après)",xlab="'Même en situation d'urgence je préfère attendre un collègue'")

```

Application à la question 1
---------------------------
```{r c1}
a<-lapply(1:nrow(data),function(x){z<-0;z[1:8]<-0;z[as.integer(data$Q1A[x])]<-1;a<-rbind(z)})
a <- do.call(rbind,a)
Q1A<-apply(a,2,sum)

a<-lapply(1:nrow(data),function(x){z<-0;z[1:8]<-0;z[as.integer(data$Q1B[x])]<-1;a<-rbind(z)})
a <- do.call(rbind,a)
Q1B<-apply(a,2,sum)

a<-lapply(1:nrow(data),function(x){z<-0;z[1:8]<-0;z[as.integer(data$Q1C[x])]<-1;a<-rbind(z)})
a <- do.call(rbind,a)
Q1C<-apply(a,2,sum)

c<-rbind(Q1A,Q1B,Q1C)
likert(c,main="Question Q1 (avant / après)",xlab="je pense que j'arrive à faire face aux pbs inattendus dans mon activité professionnelle")

```

Calcul du SEP
-------------
Les questions avant/après vont de la colonne 21 à 47. Dans la version 3, il y a 3 colonnes par question: A, B, C.

Il faut d'abord transformer les valeurs de character en numeric:
```{r calcul sep, warning=FALSE}
debut<-20
fin<-46
step<-3
names(data[debut:fin])

for(i in debut:fin){data[,i]<-as.numeric(data[,i])}
```
On crée une liste des question "avant":
```{r}
avant<-seq(from=debut, to=fin, by=step)
```
On isole dans un dataframe les questions "avant":
```{r}
av<-data[,avant]
```
on calcule la somme de chaque ligne:
```{r}
a<-apply(av,1,sum)
a
summary(a)
```
On fait la même opération pour après
```{r}
apres<-seq(from=debut+1, to=fin, by=step)
ap<-data[,apres]
b<-apply(ap,1,sum)
summary(b)
```

SEP à 1 mois
```{r sep1mois}
unMois <- seq(from=debut+2, to=fin, by=step)
ap_1mois<-data[,unMois]
c<-apply(ap_1mois,1,sum)
summary(c)
```

Pour faciliter la compréhension on crée deux variables complémentaires, sepa (sep avant) et sepb (sep après):
```{r}
data$sepa<-a
data$sepb<-b
data$sepc<-c

sav <- summary(data$sepa)
hist(data$sepa,main="SEP avant la formation",ylab="Nombre",xlab="SEP",col="lightblue")
abline(v=sav[4], col="blue")

sap <- summary(data$sepb)
hist(data$sepb,main="SEP après la formation",ylab="Nombre",xlab="SEP",col="lightblue")
abline(v=sap[4], col="blue")

s1mois <- summary(data$sepc)
hist(data$sepc,main="SEP à 1 mois",ylab="Nombre",xlab="SEP",col="lightblue")
abline(v=s1mois[4], col="blue")
```
L'étude de la différence sepb - sepa montre que si le globalement le SEP augmente après la formation (moyenne de 11 points), il régresse pour certains (-4) et augmente massivement pour d'autres (+42):
```{r}
s<-summary(data$sepb - data$sepa)
h<-data$sepb - data$sepa
s
h
hist(h,main="Variation du SEP avant et après la formation",ylab="Nombre",xlab="delta SEP",col="lightblue")
abline(v=s[4], col="blue")
```
Progression du SEP selon le groupe socio-professionnel:
```{r}
round(sort(tapply(data$sepb - data$sepa,data$diplome,mean,na.rm=TRUE)),2)
```

Le score SEP (Sentiment d'efficacité personnelle) a progressé après la formation.
```{r}
boxplot(data$sepa,data$sepb, data$sepc, main="SEP avant, après la formation et à 1 mois",col="orange",names=c("Avant","Après","A 1 mois"))
```
Et cette évolution est très significative:
```{r}
t <- t.test(data$sepa,data$sepb,paired=TRUE)
t
```
A ce stade, *data* compte 3 colonnes supplémentaires 
- sepa = sep avant formation
- sepb = après
- sepc = à 1 mois  
Les 3 sont-ils différents ?  
On effectuue une analyse de la variance entre ces 3 colonnes. Pour celà il est nécessaire de formater les données pour l'Anova qui attend une matrice de 2 colonnes, une colonne de valeur et une colonne de groupes. On va utiliser le package *reshape* pour cela.

Etapes:
- on crée un data frame **g** constitué par la colonne *Numéro* qui servira d'identifiant, et des colonnes *sepa*, *sepb* et *sepc* qui formeront les colonne des *valeurs* et des *groupe*.
- puis on crée la matrice **md** avec la méthode *melt* de *reshape*
- enfin on procède à l'Anova avec la méthode *aov*

```{r sep_aov,message=FALSE}
library("reshape")
library("gplots")
g <- data[,c(2,60:62)]
head(g)
md <- melt(g,id = "Numéro")
head(md)
a <- aov(value ~ variable, data = md)
a
summary(a)
plotmeans(md$value ~ md$variable,xlab="groupes 'avant', 'après' et 'à 1 mois'",ylab="SEP moyen",main="Graphique des SEP moyens\navec l'intervalle de confiance à 95%")

# si la fonction Tuckey ne fonctionne pas, désactiver la librairie HH (detach("package:HH"))
print(TukeyHSD(a))
plot(TukeyHSD(a),col="blue")
#title(xlab="Différences entre le niveau moyen du SEP", main = "Intervalle de confiance à 95%")

```
La différence entre les trois groupes est fortement signigicative (i.e. au moins une moyenne diffère fortement des autres). Le test de Tuckey permet d'identifier les différences:
- le sep après formation (sepb) est nettement supérieur au SEP avant formation (sepa) 
- le sep à 1 mois (sepc) est nettement supérieur au SEP avant formation (sepa)
- il n'y a pas de différence statistiquement significative entre les sepb et sepc, ce qui peut s'interpréter de 2 façons: 
  - version optimiste: le bénéfice de la formation est conservé après 1 mois à un niveau qui n'est pas différent de celui observé juste après la formation.
  - version prudente: l'effectif à 1 mois est insuffisant pour montrer une différence entre sepb et sepc. 
- SEP moyen à 3 mois (n = 7 personnes, 5 IDE, 2 AS): 54.85. Il reste supérieur au SEP avant mais la taille de l'effectif rend toute interprétation illusoire.

Groupe des AS
-------------
On forme une population d'AS constituée par les groupes 8,11,13,14,15
```{r as}
as <- data[data$Groupe %in% c(8,11,13:15),]
for(i in debut:fin){as[,i]<-as.numeric(as[,i])}
```
on mesure le SEP avant, après et a 1 mois:

```{r as_sep_avant}

avant<-seq(from=debut, to=fin, by=step)
av<-as[,avant]
a<-apply(av,1,sum)
summary(a)

apres<-seq(from=debut+1, to=fin, by=step)
ap<-as[,apres]
b<-apply(ap,1,sum)
summary(b)

unMois <- seq(from=debut+2, to=fin, by=step)
ap_1mois<-as[,unMois]
c<-apply(ap_1mois,1,sum)
summary(c)

as$asa<-a
as$asb<-b
as$asc<-c

asav <- summary(as$asa)
hist(as$asa,main="SEP des AS avant la formation",ylab="Nombre",xlab="SEP",col="pink")
abline(v=asav[4], col="blue")

asap <- summary(as$asb)
hist(as$asb,main="SEP des AS après la formation",ylab="Nombre",xlab="SEP",col="pink")
abline(v=asap[4], col="blue")

boxplot(as$asa,as$asb, main="AS - SEP avant et après la formation",col="pink",names=c("Avant","Après"))
```
Le SEP des AS progresse en moyenne de `r asap['Mean'] - asav['Mean']` points entre le début et la fin de la formation.

Résumé:
- [AS] SEP moyen avant formation: `r asav[4]`
- [AS] SEP moyen après formation: `r asap[4]`
- SEP moyen à 3 mois (n = 7 personnes, 5 IDE, 2 AS): 54,8571428571


### expérience professionnelle
```{r}
summary(data$exp_urg)
```
SEP moyen en fonction de l'expérience:
```{r}
t<-tapply(data$sepa,data$exp_urg,mean,na.rm=TRUE)
t.test(data$sepa[data$exp_urg=="oui"],data$sepa[data$exp_urg=="non"])
```
Le SEP est significativement plus élevé dans le groupe avec expérience professionnelle.


Analyse de la question 4
------------------------
*Q: je pense que n'hésite pas à prendre des décisions en situation d'urgence*
```{r}
summary(data[,30])
summary(data[,31])
summary(data[,32])
```
Il y a une progression du groupe: après la formation, davantage d'apprenants se sentent capables de prendre une décision en situation d'urgence.

Analyse de la question 5
------------------------
```{r Q5}
summary(data[,33])
summary(data[,34])
summary(data[,35])
```


Analyse de la question 6
------------------------
*Q: Même en situation d'urgence je préfère attendre un collègue*
```{r}
summary(data[,36])
summary(data[,37]) 
summary(data[,38])
```
Après la formation, la position du groupe évolue peu bien que l'on note une une diminution de la moyenne, cad que les stagiaires en fin de formation attendront moins la validation de leur décision par une pair avant d'agir.

### SEP et fréquence des situations d'urgence

fréquence absolue et selon le lieu d'exercice:
```{r c25}
summary(data$conf_urg)
table(data$travail,data$conf_urg)
```
Sep moyen et fréquence des situations d'urgence
```{r c31}
tapply(data$sepa,data$conf_urg,mean,na.rm=TRUE)
x<-split(data$sepa,data$conf_urg)
boxplot(x,main="SEP en fonction de la fréquence des situations d'urgence",ylab="SEP",col="orange")
x<-aov(data$sepa~data$conf_urg)
x
summary(x)
plotmeans(data$sepa~data$conf_urg,ylab="SEP",xlab="Confrontation aux situations d'urgence",main="SEP moyen et situations d'urgence", col="red")

TukeyHSD(x)
```
Plus la confrontation au situations d'urgence augmente et plus le SEP est élevé.

Différence significative pour *parfois-jamais*, *souvent-jamais*.

Profession et SEP
-----------------

```{r c26}
table(data$diplome,data$conf_urg)
```
SEP avant formation:
```{r c27}
tapply(data$sepa,data$diplome,mean,na.rm=TRUE)
```
SEP après formation:
```{r c28}
tapply(data$sepb,data$diplome,mean,na.rm=TRUE)
```
Le SEP avant formation est élevé pour les AS, IDE et MERM et particulièrement bas por les PPH. Après la formation, il augmente pour toutes les catégories mais la progression la plus spectaculaire est observée pour les PPH. Avant la formation, le SEP est significativement différent selon le métier:
```{r c30}
xa<-aov(data$sepa~data$diplome)
summary(xa)
plotmeans(data$sepa~data$diplome,ylab="SEP",xlab="Diplome",main="SEP moyen (avant) et métier", col="red")
```
Après la formation, il n'y a plus de différence de SEP quelque soit le métier:
```{r c29}
xb<-aov(data$sepb~data$diplome)
summary(xb)
plotmeans(data$sepb~data$diplome,ylab="SEP",xlab="Diplome",main="SEP moyen (après) et métier", col="red")
```
Expérience réelle de l'urgence
------------------------------
Existe t'il un lien entre le SEP et le fait d'avoir été confronté à une situation d'urgence ? On utiise l'item *last_urg_n*. L'information est donnée sur deux colonnes: la première est un chiffre, la seconde est l'unité de temps:
```{r}
summary(as.factor(data$last_urg_t))
```
La plus petite unité de mesure étant le *jour* on transforme toutes des mesures en jours. Pour ce faire on crée une nouvelle colonne **data$sem**:
```{r}
data$sem[data$last_urg_t==NA]<-0
data$sem[data$last_urg_t=="semaines"]<-7
data$sem[data$last_urg_t=="mois"]<-30
data$sem[data$last_urg_t=="jours"]<-1
data$sem[data$last_urg_t=="ans"]<-365
```
On obtient une nouvelle variable appelée **data$exp** en multipliant le vecteur data$sem par data$de.quand.date.dernière.situation.d.urgence (après transformation en vecteur numérique):
```{r}
data$exp<-data$sem * as.numeric(data$last_urg_n)
summary(data$exp)
```
Répartition en 3 groupes:
- moins de 6 mois
- moins d'un an
- plus d'un an
```{r}
a<-cut(data$exp,c(0,365*0.5,365,4380))
summary(a)

tapply(data$sep7a,a,mean,na.rm=T)
x<-aov(data$sep7a~a)
summary(x)
```
Oar ailleurs la corrélation entre sep7a et exp est faible:
```{r}
cor(data$sep7a,data$exp,use="complete.obs")
cor(data$sep7a,data$exp,use="complete.obs",method="spearman")
cor(data$sep7a,data$exp,use="complete.obs",method="kendall")

cor.test(data$sep7a,data$exp)
cor.test(data$sep7a,data$exp,method="kendall")
cor.test(data$sep7a,data$exp,method="spearman")
```
Il existe une corrélation négative entre le SEP et ancienneté de l'expérience: plus l'expérience est ancienne, plus le SEP à tendence à diminiuer. Cette corrétation est à la limite de la significativité p-value = 0.04301 et reste faible rho = -0.2666848 (c'est à dire que l'ancienneté de l'expérience n'explique que 26% de la variabilité du SEP


Non répondant ou sans expérience:
```{r}
notexp<-sum(is.na(data$exp))
```
soit en pourcentage du total:
```{r}
round(notexp*100/nrow(data),2)
```
Corrélation entre SEP et confrontation à situation d'urgence:
```{r}
fit<-lm(sepa ~ exp, data = data)
summary(fit)
```


Calcul du SEP7
==============
Le SEP7 est le SEP calculé sur les 7 premières questions. Les questions vont de la colonne 21 à la colonne 42 pour les sept premières questions. Les réponses doivent d'abord être transformées en valeurs numériques. Puis elle sont divisées en 2 groupes, avant et après. Pour chaque question, les valeurs sont sommées pour calculer la valeur du SEP avant (sep7a) et après (sep7b) la formation.
```{r sep7}
debut<-20
fin<-46
step<-3
for(i in debut:fin){data[,i]<-as.numeric(data[,i])}
avant<-seq(from=debut, to=fin, by=step)
av<-data[,avant]
sep7a<-apply(av,1,sum)
summary(sep7a)

apres<-seq(from=debut+1, to=fin, by=step)
ap<-data[,apres]
sep7b<-apply(ap,1,sum)
summary(sep7b)
```
On calcule la différence avant-après et on trace le graphique représentatif:
```{r}
s<-summary(sep7b-sep7a)
h<-sep7b-sep7a
s
hist(h,main="Variation du SEP7 avant et après la formation",ylab="Nombre",xlab="delta SEP7",col="lightblue")
abline(v=s[4], col="blue")
```
SEP7 et expérience de l'urgence
-------------------------------
Le niveau du SEP est-il différent avant la formation entre les personnes qui ont une expérience de l'urgence et les autres ?
```{r sep_exp_urg}
expurg<-as.factor(data$exp_urg)
t<-tapply(sep7a,expurg,mean,na.rm=TRUE)
t
yl<-c(15,60)
boxplot(sep7a~expurg,ylim=yl,ylab="SEP 7",xlab="Expérience de l'urgence",main="Avant formation")
t.test(sep7a~expurg)
```
Il existe une différence entre les deux groupes et elle est significative.

Que se passe t-il si on pose la même question après la formation ?
```{r}
tapply(sep7b,expurg,mean,na.rm=TRUE)
boxplot(sep7b~expurg,ylim=yl,ylab="SEP 7",xlab="Expérience de l'urgence",main="Après formation")
t.test(sep7b~expurg)
```
Après la formation, le niveau du SEP7 est équivalent dans les 2 groupes.

Calcul du SEP9
==============
Le SEP9 est le SEP calculé sur les 9 premières questions. Les questions vont de la colonne 32 à la colonne 49 pour les neuf premières questions. Les réponses doivent d'abord être transformées en valeurs numériques. Puis elle sont divisées en 2 groupes, avant et après. Pour chaque question, les valeurs sont sommées pour calculer la valeur du SEP avant (sep9a) et après (sep9b) la formation.

```{r sep9}
debut<-20
fin<-46
step<-3
for(i in debut:fin){data[,i]<-as.numeric(data[,i])}
avant<-seq(from=debut, to=fin, by=step)
av<-data[,avant]
sep9a<-apply(av,1,sum)
summary(sep9a)

apres<-seq(from=debut+1, to=fin, by=step)
ap<-data[,apres]
sep9b<-apply(ap,1,sum)
summary(sep9b)

data$sep9a<-sep9a
data$sep9b<-sep9b
```
On calcule la différence avant-après et on trace le graphique représentatif:
```{r}
s<-summary(sep9b-sep9a)
h<-sep9b-sep9a
s
hist(h,main="Variation du SEP9 avant et après la formation",ylab="Nombre",xlab="delta SEP9",col="lightblue")
abline(v=s[4], col="blue")
```
SEP9 et expérience de l'urgence
-------------------------------
Le niveau du SEP est-il différent avant la formation entre les personnes qui ont une expérience de l'urgence et les autres ?
```{r sep9_exp_urg}
expurg<-as.factor(data$exp_urg)
t<-tapply(sep9a,expurg,mean,na.rm=TRUE)
t
yl<-c(15,73)
boxplot(sep9a~expurg,ylim=yl,xlab="expérience de l'urgence",ylab="SEP 9",main="Avant la formation")
t.test(sep9a~expurg)
```
Il existe une différence entre les deux groupes et elle est significative.

Que se passe t-il si on pose la même question après la formation ?
```{r}
tapply(sep9b,expurg,mean,na.rm=TRUE)
boxplot(sep9b~expurg,ylim=yl,xlab="expérience de l'urgence",ylab="SEP 9",main="Après la formation")
t.test(sep9b~expurg)
```
Après la formation, le niveau du SEP9 est équivalent dans les 2 groupes.

Etude des questions A, B, C
============================
Préparation
```{r abc, warning=FALSE}

use(data)
pack()

label.var(A, "J'ai su trouver ma place au sein de l'équipe")
label.var(B, "Je suis content de moi")
label.var(C, "Le médecin semblait content de moi")

label.var(D, "J'ai été encouragé à échanger avec le reste du groupe")
label.var(E, "J'ai pu observer les PEC des autres et donner mon avis")
label.var(F, "L'ambiance était propice à mon apprentissage et ma participation")
label.var(G, "Dans les MES j'ai pu dédider des actios à entreprendre")

summary(as.factor(data$A))
summary(as.factor(data$B))
summary(as.factor(data$C))        
```
likert.

```{r warning=FALSE}
a<-lapply(1:nrow(data),function(x){z<-0;z[1:8]<-0;z[as.integer(data$A[x])]<-1;a<-rbind(z)})
a <- do.call(rbind,a)
QA<-apply(a,2,sum)
a<-lapply(1:nrow(data),function(x){z<-0;z[1:8]<-0;z[as.integer(data$B[x])]<-1;a<-rbind(z)})
a <- do.call(rbind,a)
QB<-apply(a,2,sum)
a<-lapply(1:nrow(data),function(x){z<-0;z[1:8]<-0;z[as.integer(data$C[x])]<-1;a<-rbind(z)})
a <- do.call(rbind,a)
QC<-apply(a,2,sum)
c<-rbind(QA,QB,QC)
c
likert(c)
```
Corrélation SEP 7 et questions a,b,c
```{r}
plot(as.factor(data$A),sep7a,ylab="SEP 7",xlab="J'ai su trouver ma place au sein de l'équipe")
plot(as.factor(data$B),sep7a,ylab="SEP 7",xlab="")
plot(as.factor(data$C),sep7a,ylab="SEP 7",xlab="")
```

Corrélation SEP 9 et questions a,b,c
```{r}
plot(as.factor(data$A),sep9a,ylab="SEP 9",xlab="J'ai su trouver ma place au sein de l'équipe")
plot(as.factor(data$B),sep9a,ylab="SEP 9",xlab="")
plot(as.factor(data$C),sep9a,ylab="SEP 9",xlab="")
```
Analyse de la question C
------------------------
La question C note la manière dont les apprenants se situent par rapport au jugement du médecin sur leur action. On considère que ceux qui se sont attribués une note inférieure à 5 ont ressenti négativement l'opinion du médecin. Comment évolue le SEP dans ce groupe ?
On sépare le groupe en 2 sous-groupes, inf à 5 et sup ou égal à 5:
```{r}
v<-as.factor(ifelse(data$C < 5,1,2))
summary(v)
```
Groupe 1 = sentiment négatif, groupe 2 = sentiment positif.

Une majorité est satisfaite, un petit groupr est insatisfait, 3ne se prononcent pas. Calcul du SEP correspondant:
```{r}
a<-tapply(sep7a,v,mean,na.rm=TRUE)
a
```
SEP après:
```{r}
b<-tapply(sep7b,v,mean,na.rm=TRUE)
b

data$sepa<-sep7a
data$sepb<-sep7b
```
Comment évolue le SEP en fonction du groupe ?
```{r}
b-a
```
C'est le sous-groupe qui s'estime jugé péjorativement par le médecin qui progresse le plus.




Questions d à n
================
```{r}
a<-lapply(1:nrow(data),function(x){z<-0;z[1:8]<-0;z[as.integer(data$D[x])]<-1;a<-rbind(z)})
a <- do.call(rbind,a)
QD<-apply(a,2,sum)

a<-lapply(1:nrow(data),function(x){z<-0;z[1:8]<-0;z[as.integer(data$E[x])]<-1;a<-rbind(z)})
a <- do.call(rbind,a)
QE<-apply(a,2,sum)

a<-lapply(1:nrow(data),function(x){z<-0;z[1:8]<-0;z[as.integer(data$F[x])]<-1;a<-rbind(z)})
a <- do.call(rbind,a)
QF<-apply(a,2,sum)

a<-lapply(1:nrow(data),function(x){z<-0;z[1:8]<-0;z[as.integer(data$G[x])]<-1;a<-rbind(z)})
a <- do.call(rbind,a)
QG<-apply(a,2,sum)

a<-lapply(1:nrow(data),function(x){z<-0;z[1:8]<-0;z[as.integer(data$H[x])]<-1;a<-rbind(z)})
a <- do.call(rbind,a)
QH<-apply(a,2,sum)

a<-lapply(1:nrow(data),function(x){z<-0;z[1:8]<-0;z[as.integer(data$I[x])]<-1;a<-rbind(z)})
a <- do.call(rbind,a)
QI<-apply(a,2,sum)

a<-lapply(1:nrow(data),function(x){z<-0;z[1:8]<-0;z[as.integer(data$J[x])]<-1;a<-rbind(z)})
a <- do.call(rbind,a)
QJ<-apply(a,2,sum)

a<-lapply(1:nrow(data),function(x){z<-0;z[1:8]<-0;z[as.integer(data$K[x])]<-1;a<-rbind(z)})
a <- do.call(rbind,a)
QK<-apply(a,2,sum)

a<-lapply(1:nrow(data),function(x){z<-0;z[1:8]<-0;z[as.integer(data$L[x])]<-1;a<-rbind(z)})
a <- do.call(rbind,a)
QL<-apply(a,2,sum)

a<-lapply(1:nrow(data),function(x){z<-0;z[1:8]<-0;z[as.integer(data$M[x])]<-1;a<-rbind(z)})
a <- do.call(rbind,a)
QM<-apply(a,2,sum)

a<-lapply(1:nrow(data),function(x){z<-0;z[1:8]<-0;z[as.integer(data$N[x])]<-1;a<-rbind(z)})
a <- do.call(rbind,a)
QN<-apply(a,2,sum)

c<-rbind(QD,QE,QF,QG,QH,QI,QJ,QK,QL,QM,QN)
c
likert(c)

library("epicalc")

data$D<-as.numeric(data$D)
data$E<-as.numeric(data$E)
data$F<-as.numeric(data$F)
data$G<-as.numeric(data$G)
data$H<-as.numeric(data$H)
data$I<-as.numeric(data$I)
data$J<-as.numeric(data$J)
data$K<-as.numeric(data$K)
data$L<-as.numeric(data$L)
data$M<-as.numeric(data$M)
data$N<-as.numeric(data$N)

use(data)
pack()

label.var(A, "J'ai su trouver ma place au sein de l'équipe")
label.var(C, "Le médecin semblait content de moi")
label.var(D, "J'ai été encouragé à échanger avec le reste du groupe")
label.var(E, "J'ai pu observer les PEC des autres et donner mon avis")
label.var(F, "L'ambiance était propice à mon apprentissage et ma participation")
label.var(G, "Dans les MES j'ai pu décider des actios à entreprendre")

des()
tableStack(D:N,minlevel=1,maxlevel=8,means=TRUE,medians=TRUE,na.rm=TRUE,dataFrame=data,var.labels = TRUE, var.labels.trunc =150)

summ()
summ(D,ylab="Nombre de réponses",main="J'ai été encouragé à échanger avec le reste du groupe")
```
Note: pour transformer des variables en interger, on peut utilise *unclass(liste des var)*.

Dans **Epicalc** utiliser *label.var* pour ajouter un commentaire aux items de Likert. Ex: label.var(A, "J'ai su trouver ma place au sein de l'équipe")

Analyse par groupe
==================
La population de l'étude est compsée de 8 groupes d'apprenants. Le groupe 8 est particulier car composé exclusivement d'AS. Ce groupe homogène se comporte t'il différemment des autres groupes qui sont hétérogènes du point de vue de leur composition ?
```{r}
summary(data$groupe)
```
NB: les groupes 4, 6 et 8 ont des non réponses

Calcul du **SEP7** avant-après par groupe
-------------------------------------------

data$sepa<-sep7a

data$sepb<-sep7b

SEP total avant et après la formation (pas informatif car les goupes ne sont pas de la même taille)
```{r}
tapply(data$sepa,data$groupe,sum,na.rm=TRUE)
tapply(data$sepb,data$groupe,sum,na.rm=TRUE)
```
SEP moyen par groupe avant et après la formation:
```{r}
tapply(data$sepa,data$groupe,mean,na.rm=TRUE)
tapply(data$sepb,data$groupe,mean,na.rm=TRUE)
```

Le SEP est-il en moyenne différent entre les groupes avant la formation ?
```{r}
x<-aov(data$sepa~data$groupe)
x
summary(x)
```
Pas de différences entre les groupes avant la formation.

Même question après:
```{r}
y<-aov(data$sepb~data$groupe)
y
summary(y)          
```
Il existe une différence de SEP entre les groupes après la formation:
```{r}
plotmeans(data$sepb~data$groupe,xlab="Groupes d'apprenants",ylab="SEP 7")
TukeyHSD(y)
```
Le test de Tukey confirme que deux groupes ont un SEP moyen différents (groupes 2 et 6 ).

On forme une nouvelle colonne *gp* pour former 2 groupes:
- le groupe 8 constitué uniquement d'AS: homo
- tous les autres:hetero
```{r}
data$gp[data$groupe==8]<-"homo"
data$gp[data$groupe!=8]<-"hetero"
```
et on teste:
```{r}
tapply(data$sepa,data$gp,mean,na.rm=TRUE)
tapply(data$sepb,data$gp,mean,na.rm=TRUE)
```
Par acquis de conscience:
```{r}
t.test(data$sepb~data$gp)
```
Conclusions: pas de différence de score SEP entre les groupes homo et hetero. Il daut noter que l'effectif du groupe *homo* est trop faible pour pouvoir conclure.

Calcul du **SEP9** avant-après par groupe
-------------------------------------------
```{r}
data$sepa<-data$sep9a
data$sepb<-data$sep9b

tapply(data$sepa,data$groupe,sum,na.rm=TRUE)
tapply(data$sepb,data$groupe,sum,na.rm=TRUE)
tapply(data$sepa,data$groupe,mean,na.rm=TRUE)
tapply(data$sepb,data$groupe,mean,na.rm=TRUE)
```
Le SEP est-il en moyenne différent entre les groupes avant la formation ?
```{r}
x<-aov(data$sepa~data$groupe)
x
summary(x)
```
Pas de différences entre les groupes avant la formation.

Même question après:
```{r}
y<-aov(data$sepb~data$groupe)
y
summary(y)          
```
Il existe une différence de SEP entre les groupes après la formation:
```{r}
plotmeans(data$sepb~data$groupe,xlab="Groupes d'apprenants",ylab="SEP 9")
TukeyHSD(y)
```
On forme une nouvelle colonne *gp* pour former 2 groupes:
- le groupe 8: homo
- tous les autres:hetero
```{r}
data$gp[data$groupe==8]<-"homo"
data$gp[data$groupe!=8]<-"hetero"
```
et on teste:
```{r}
tapply(data$sepa,data$gp,mean,na.rm=TRUE)
tapply(data$sepb,data$gp,mean,na.rm=TRUE)
```
Par acquis de conscience:
```{r}
t.test(data$sepb~data$gp)
```
Conclusions: pas de différence de score SEP entre les groupes homo et hetero. Il daut noter que l'effectif du groupe *homo* est trop faible pour pouvoir conclure.

Calcul alpha de Cronbach
========================
```{r}
library("psy", lib.loc="/home/jcb/R/x86_64-pc-linux-gnu-library/2.15")
```

on extraitles colonnes 21 à 47 correspondant aux questions 1 à 9 puis on élimine les colonnes correspondant aux questions de type C qui commencent à la colonne 3 et progressent par pas de 3.
```{r cron}
a<-cbind(data[21:47])
a<-a[,-seq(3,47,3)]
```
on transforme *a* en integer:
```{r}
for(i in 1:ncol(a)){a[,i]<-as.integer(a[,i])}
```
Calcul du Cronbach
------------------
Dans le cas particulier d'une échelle de likert utilisée avant at après, je ne sais pas si le CAC doit porter sur 9 ou 18 questions ?
Dans le doute j'ai testé les 3 hypothèses. Le CAC est très bon pour 18 questions et les 9 questions avant. Il reste correct si on isole les questions après
```{r}
cronbach(a)
cronbach(a[,seq(1,ncol(a),2)])
cronbach(a[,seq(2,ncol(a),2)])
```
Le coefficient alpha de Cronbach (cac) (Lee Chronbach 1951) est un indice statistique qui mesure la consistance interne (ou homogénéité ou cohérence interne) d'un instrument d'évaluation composé d'un ensemble d'items qui tous contribuent à appréhender une même entité: niveau de connaissance ou de compétence sur un thème, niveau d'aptitude, de motivation ou d'intérêt pour un sujet donné.
En logique, deux items sont consistants lorsqu'ils ne sont pas contradictoires. Dans le cas d'une échelle de Likert, c'est une mesure indirecte de la corrélation entre les items. De ce fait, le *cac* varie entre 0 et 1 et on l'interprète habituellement de cette façon:
- cac < 0.5: pas acceptable
- 0.6 < cac < 0.5: pauvre
- 0.6< cac < 0.7: faible
- 0.7 < cac < 0.8: acceptable
- 0.8 <cac <0.9: bon
- 0.9 < cac < 0.95: excellent
- > 0.95 : les items sont probablement redondants
NB: cela suppose que tous les items sont lmesurés sur la même échelle et que le sens de la mesure est le même (sinon il faut indiquer au programme qu'il inverse l'échelle)

Résultats avec la commande *alpha* de la librairie *psych*
```{r}
library("psych")
alpha(a)
```
pour SEP avant:
```{r}
alpha(a[,seq(1,ncol(a),2)])
```
SEP après:
```{r}
alpha(a[,seq(2,ncol(a),2)])
```
Calcul du cronbach sur 7 items
-------------------------------
Toutes les colonnes, colonnes avant et après
```{r}
cronbach(a[,seq(1,ncol(a)-4,1)])
cronbach(a[,seq(1,ncol(a)-4,2)])
cronbach(a[,seq(2,ncol(a)-4,2)])
```


