Données mémoire V.Brunstein
========================================================

Données originales
------------------
```{r}
date()
getwd()
```

1. 2013-03-28:
2. 2013-03-30:
3. 2013-04-20: nouvelle série de données (total 36 cas)
4. 2013-05-15: résultats 3: 82 questionnaire. L'odre et le nom des colonnes a été totalement modifié => nécessite de reécrire la programme. Abandon du programme en cours et création de Brunstein2.
5. 2013-05-21 Brunstein2: ne fonctionne qu'avec les données issues de *résultats enquête vs 3.0.xlsx*

Données transformées
--------------------
Les fichiers XLS sont enregistrés au format txt.csv sous le nom de *resultats.csv*. Un nouveau fichier remplace le fichier courant auquel on ajoute le suffixe *-n*, n allant de 1 à *x* de sorte que *resultats.csv* reste toujours le fichier actif.

```{r message=FALSE}
# cartudo: file<-"~/Bureau/Brunstein"
# file<-"~/Documents/CESU/Travaux/Brunstein-master"
# setwd(file)
library("HH")
library("gplots")
library(plyr)
```

Routines de l'université de Monash pour Likert:
source("~/Documents/Statistiques/Likert/monash/R/likert.R")

ATTENTION: pas compatible avec HH (même nom de fonction)
```

Chargement des donnnées:
------------------------

- na.strings="": permet de remplacer les cases vides par des NA
- strip.white = TRUE: élimine les blancs inutiles
- skip=1: la première ligne ne sert à rien
- colClasses="character": évite que F ne soit transformé en FALSE (sexe)
```{r}
data<-read.csv("resultats.csv",header=TRUE,sep=",",na.strings="",strip.white = TRUE,skip=1,colClasses="character")
```
Meagling des données
--------------------
*! ATTENTION pb avec les caractères accentués sous windows*
```{r}
data$groupe<-as.factor(data$Groupe)
data$no<-as.integer(data$Numéro)
data$diplome<-as.factor(data$Diplôme)
data$date_diplome<-as.integer(as.integer(data$Date))
data$sexe<-as.factor(data$Sexe)
data$travail<-as.factor(data$Lieu.exercice)
data$exp_urg<-as.factor(data$experience.urgence.1...oui.2...non)
data$conf_urg<-as.factor(data$confronté.situation.jamais...1.rarement...2.parfois...3.souvent...4)
data$last_urg_n<-as.factor(data$de.quand.date.dernière.situation.d.urgence)
data$last_urg_t<-as.factor(data$de.quand.date.dernière.situation.d.urgence.1)
data$formation<-as.factor(data$formation.urgence)
data$date_formation<-as.factor(data$date.derniere.formation.urgence)
```
Suppression des colonnes redondantes: correspond aux colonnes 2,4 à 18
```{r}
data<-data[,c(-2,-4:-18)]
```

Nouvelle présentation
---------------------
```{r}
names(data)
```

Historique des transformation.

Stat simples
------------

### Origine socio-professionnelle:
```{r}
summary(data$diplome) 
plot(data$diplome)
ddply(data, .(data$diplome), "nrow")
```

### Données pour Likert:
```{r}
x<-summary(as.factor(data$Q1A))
x
#likert(x)
```
Ca marche mais on obtient que 4 valeurs sur les 8 possibles et l'échelle de likert est faussée.
Voila ce qu'on devrait obtenir:
```{r}
a<-c(0,0,0,2,11,6,1,0)
likert(a)
```
La question Q1 complète (avant/après):
```{r}
b<-summary(as.factor(data$Q1B))
b
Q1B<-c(0,0,0,0,0,4,11,5)
a
Q1A<-a
c<-rbind(Q1A,Q1B)
likert(c,main="Question Q1 (avant / après)")

a<-as.integer(data$Q1A)
b<-as.integer(data$Q1B)

summary(a)
summary(b)

boxplot(a,b)

#ma<-mean(summary(as.factor(data$Q1A)))
#mb<-mean(summary(as.factor(data$Q1B)))

t<-t.test(a,b,paired=TRUE)
t
t[['statistic']]
t[['parameter']]
t[['p.value']]
```
Ce qui peut s'écrire avec **sweave**:

Il n'y a pas de différence significative entre les moyennes des scores avant et après:
($t(\Sexpr{res[['parameter']]})=\Sexpr{round(res[['statistic']],3)}$,
$p \Sexpr{ifelse(res[['p.value']]<0.001,'< 0.001',
   paste('=',round(res[['p.value']],3)))}$)

Expansion des score de likert:
------------------------------
Le score de Likert pour une question varie de 1 à 8 mais tous les items ne sont pas renseignés. Par exemple pour la question Q1A on obtient le score suivant:
```{r}
summary(as.factor(data$Q1A))
```
Ce qui fausse la représentation de l'échelle de Likert. Celle-ci est exacte avec la série:
```{r}
a<-c(0,0,0,2,11,6,1,0)
```
Pour obtenir automatiquement une séquence complète, on peut appliquer l'algorithme suivant: pour chaque ligne de *data* on forme un vecteur z contenant huit 0. Puis on affecte 1 à la position correspondante à la valeur du score pour cette question à cette ligne. Par exemple la valeur de Q1A pour la première ligne est 6 => z[6]=1. Enfin on "colle" le vecteur z à la liste a. L'opération est répétée pour toutes les lignes.

```{r}
a<-lapply(1:nrow(data),function(x){z<-0;z[1:8]<-0;z[as.integer(data$Q1A[x])]<-1;a<-rbind(z)})
a <- do.call(rbind,a)
Q1A<-apply(a,2,sum)

a<-lapply(1:nrow(data),function(x){z<-0;z[1:8]<-0;z[as.integer(data$Q1B[x])]<-1;a<-rbind(z)})
a <- do.call(rbind,a)
Q1B<-apply(a,2,sum)

c<-rbind(Q1A,Q1B)
likert(c,main="Question Q1 (avant / après)")
```
Application à la question 4
---------------------------
```{r c12}
a<-lapply(1:nrow(data),function(x){z<-0;z[1:8]<-0;z[as.integer(data$Q4A[x])]<-1;a<-rbind(z)})
a <- do.call(rbind,a)
Q4A<-apply(a,2,sum)

a<-lapply(1:nrow(data),function(x){z<-0;z[1:8]<-0;z[as.integer(data$Q4B[x])]<-1;a<-rbind(z)})
a <- do.call(rbind,a)
Q4B<-apply(a,2,sum)

a<-lapply(1:nrow(data),function(x){z<-0;z[1:8]<-0;z[as.integer(data$Q4C[x])]<-1;a<-rbind(z)})
a <- do.call(rbind,a)
Q4C<-apply(a,2,sum)

c<-rbind(Q4A,Q4B,Q4C)
likert(c,main="Question Q4 (avant / après)",xlab="'je pense que n'hésite pas à prendre des décisions en situation d'urgence'")

```

Application à la question 6
---------------------------
```{r c13}
a<-lapply(1:nrow(data),function(x){z<-0;z[1:8]<-0;z[as.integer(data$Q6A[x])]<-1;a<-rbind(z)})
a <- do.call(rbind,a)
Q6A<-apply(a,2,sum)

a<-lapply(1:nrow(data),function(x){z<-0;z[1:8]<-0;z[as.integer(data$Q6B[x])]<-1;a<-rbind(z)})
a <- do.call(rbind,a)
Q6B<-apply(a,2,sum)

a<-lapply(1:nrow(data),function(x){z<-0;z[1:8]<-0;z[as.integer(data$Q6C[x])]<-1;a<-rbind(z)})
a <- do.call(rbind,a)
Q6C<-apply(a,2,sum)

c<-rbind(Q6A,Q6B,Q6C)
likert(c,main="Question Q6 (avant / après)",xlab="'Même en situation d'urgence je préfère attendre un collègue'")

```
Calcul du SEP
-------------
Les questions avant/après vont de la colonne 21 à 47. Dans la version 3, il y a 3 colonnes par question: A, B, C.

Il faut d'abord transformer les valeurs de character en numeric:
```{r calcul sep, warning=FALSE}
debut<-21
fin<-47
step<-3
for(i in debut:fin){data[,i]<-as.numeric(data[,i])}
```
On crée une liste des question "avant":
```{r}
avant<-seq(from=debut, to=fin, by=step)
```
On isole dans un dataframe les questions "avant":
```{r}
av<-data[,avant]
```
on calcule la somme de chaque ligne:
```{r}
a<-apply(av,1,sum)
a
summary(a)
```
On fait la même opération pour après
```{r}
apres<-seq(from=debut+1, to=fin, by=step)
ap<-data[,apres]
b<-apply(ap,1,sum)
summary(b)
```
Pour faciliter la compréhension on crée deux variables complémentaires, sepa (sep avant) et sepb (sep après):
```{r}
data$sepa<-a
data$sepb<-b
```
L'étude de la différence sepb - sepa montre que si le globalement le SEP augmente après la formation (moyenne de 11 points), il régresse pour certains (-4) et augmente massivement pour d'autres (+42):
```{r}
s<-summary(data$sepb - data$sepa)
h<-data$sepb - data$sepa
s
h
hist(h,main="Variation du SEP avant et après la formation",ylab="Nombre",xlab="delta SEP",col="lightblue")
abline(v=s[4], col="blue")
```
Progression du SEP selon le groupe socio-professionnel:
```{r}
round(sort(tapply(data$sepb - data$sepa,diplome,mean,na.rm=TRUE)),2)
```

Le score SEP (Sentiment d'efficacité personnelle) a progressé après la formation.
```{r}
boxplot(data$sepa,data$sepb,main="SEP avant et après la formation")
```
Et cette évolution est très significative:
```{r}
t <- t.test(data$sepa,data$sepb,paired=TRUE)
t
```
### expérience professionnelle
```{r}
summary(exp_urg)
```
SEP moyen en fonction de l'expérience:
```{r}
t<-tapply(data$sepa,exp_urg,mean,na.rm=TRUE)
t.test(data$sepa[data$exp_urg=="oui"],data$sepa[data$exp_urg=="non"])
```
Le SEP est significativement plus élevé dans le groupe avec expérience professionnelle.


Analyse de la question 4
------------------------
*Q: je pense que n'hésite pas à prendre des décisions en situation d'urgence*
```{r}
summary(data[,30])
summary(data[,31])
summary(data[,32])
```
Il y a une progression du groupe: après la formation, davantage d'apprenants se sentent capables de prendre une décision en situation d'urgence.

Analyse de la question 5
------------------------
```{r Q5}
summary(data[,33])
summary(data[,34])
summary(data[,35])
```


Analyse de la question 6
------------------------
*Q: Même en situation d'urgence je préfère attendre un collègue*
```{r}
summary(data[,36])
summary(data[,37]) 
summary(data[,38])
```
Après la formation, la position du groupe évolue peu bien que l'on note une une diminution de la moyenne, cad que les stagiaires en fin de formation attendront moins la validation de leur décision par une pair avant d'agir.

### SEP et fréquence des situations d'urgence

fréquence absolue et selon le lieu d'exercice:
```{r c25}
summary(conf_urg)
table(travail,conf_urg)
```
Sep moyen et fréquence des situations d'urgence
```{r c31}
tapply(data$sepa,conf_urg,mean,na.rm=TRUE)
x<-split(data$sepa,conf_urg)
boxplot(x,main="SEP en fonction de la fréquence des situations d'urgence",ylab="SEP",col="orange")
x<-aov(data$sepa~conf_urg)
x
summary(x)
plotmeans(data$sepa~conf_urg,ylab="SEP",xlab="Confrontation aux situations d'urgence",main="SEP moyen et situations d'urgence", col="red")

TukeyHSD(x)
```
Plus la confrontation au situations d'urgence augmente et plus le SEP est élevé.

Différence significative pour *parfois-jamais*, *souvent-jamais*.

Profession et SEP
-----------------

```{r c26}
table(data$diplome,data$conf_urg)
```
SEP avant formation:
```{r c27}
tapply(data$sepa,data$diplome,mean,na.rm=TRUE)
```
SEP après formation:
```{r c28}
tapply(data$sepb,data$diplome,mean,na.rm=TRUE)
```
Le SEP avant formation est élevé pour les AS, IDE et MERM et particulièrement bas por les PPH. Après la formation, il augmente pour toutes les catégories mais la progression la plus spectaculaire est observée pour les PPH. Avant la formation, le SEP est significativement différent selon le métier:
```{r c30}
xa<-aov(data$sepa~data$diplome)
summary(xa)
plotmeans(data$sepa~data$diplome,ylab="SEP",xlab="Diplome",main="SEP moyen (avant) et métier", col="red")
```
Après la formation, il n'y a plus de différence de SEP quelque soit le métier:
```{r c29}
xb<-aov(data$sepb~data$diplome)
summary(xb)
plotmeans(data$sepb~data$diplome,ylab="SEP",xlab="Diplome",main="SEP moyen (après) et métier", col="red")
```
Expérience réelle de l'urgence
------------------------------
Existe t'il un lien entre le SEP et le fait d'avoir été confronté à une situation d'urgence ? On utiise l'item *last_urg_n*. L'information est donnée sur deux colonnes: la première est un chiffre, la seconde est l'unité de temps:
```{r}
summary(as.factor(data$last_urg_t))
```
La plus petite unité de mesure étant le *jour* on transforme toutes des mesures en jours. Pour ce faire on crée une nouvelle colonne **data$sem**:
```{r}
data$sem[data$last_urg_t==NA]<-0
data$sem[data$last_urg_t=="semaines"]<-7
data$sem[data$last_urg_t=="mois"]<-30
data$sem[data$last_urg_t=="jours"]<-1
data$sem[data$last_urg_t=="ans"]<-365
```
On obtient une nouvelle variable appelée **data$exp** en multipliant le vecteur data$sem par data$de.quand.date.dernière.situation.d.urgence (après transformation en vecteur numérique):
```{r}
data$exp<-data$sem * as.numeric(data$last_urg_n)
summary(data$exp)
```
Non répondant ou sans expérience:
```{r}
notexp<-sum(is.na(data$exp))
```
soit en pourcentage du total:
```{r}
round(notexp*100/nrow(data),2)
```
Corrélation entre SEP et confrontation à situation d'urgence:
```{r}
fit<-lm(sepa ~ exp, data = data)
summary(fit)
```


Calcul du SEP7
==============
Le SEP7 est le SEP calculé sur les 7 premières questions. Les questions vont de la colonne 21 à la colonne 42 pour les sept premières questions. Les réponses doivent d'abord être transformées en valeurs numériques. Puis elle sont divisées en 2 groupes, avant et après. Pour chaque question, les valeurs sont sommées pour calculer la valeur du SEP avant (sep7a) et après (sep7b) la formation.
```{r sep7}
debut<-21
fin<-42
step<-3
for(i in debut:fin){data[,i]<-as.numeric(data[,i])}
avant<-seq(from=debut, to=fin, by=step)
av<-data[,avant]
sep7a<-apply(av,1,sum)
summary(sep7a)

apres<-seq(from=debut+1, to=fin, by=step)
ap<-data[,apres]
sep7b<-apply(ap,1,sum)
summary(sep7b)
```
On calcule la différence avant-après et on trace le graphique représentatif:
```{r}
s<-summary(sep7b-sep7a)
h<-sep7b-sep7a
s
hist(h,main="Variation du SEP7 avant et après la formation",ylab="Nombre",xlab="delta SEP7",col="lightblue")
abline(v=s[4], col="blue")
```
SEP7 et expérience de l'urgence
-------------------------------
Le niveau du SEP est-il différent avant la formation entre les personnes qui ont une expérience de l'urgence et les autres ?
```{r sep_exp_urg}
expurg<-as.factor(data$exp_urg)
t<-tapply(sep7a,expurg,mean,na.rm=TRUE)
t
yl<-c(15,60)
boxplot(sep7a~expurg,ylim=yl,ylab="SEP 7",xlab="Expérience de l'urgence",main="Avant formation")
t.test(sep7a~expurg)
```
Il existe une différence entre les deux groupes et elle est significative.

Que se passe t-il si on pose la même question après la formation ?
```{r}
tapply(sep7b,expurg,mean,na.rm=TRUE)
boxplot(sep7b~expurg,ylim=yl,ylab="SEP 7",xlab="Expérience de l'urgence",main="Après formation")
t.test(sep7b~expurg)
```
Après la formation, le niveau du SEP7 est équivalent dans les 2 groupes.

Calcul du SEP9
==============
Le SEP9 est le SEP calculé sur les 9 premières questions. Les questions vont de la colonne 32 à la colonne 49 pour les neuf premières questions. Les réponses doivent d'abord être transformées en valeurs numériques. Puis elle sont divisées en 2 groupes, avant et après. Pour chaque question, les valeurs sont sommées pour calculer la valeur du SEP avant (sep9a) et après (sep9b) la formation.

```{r sep9}
debut<-21
fin<-47
step<-3
for(i in debut:fin){data[,i]<-as.numeric(data[,i])}
avant<-seq(from=debut, to=fin, by=step)
av<-data[,avant]
sep9a<-apply(av,1,sum)
summary(sep9a)

apres<-seq(from=debut+1, to=fin, by=step)
ap<-data[,apres]
sep9b<-apply(ap,1,sum)
summary(sep9b)
```
On calcule la différence avant-après et on trace le graphique représentatif:
```{r}
s<-summary(sep9b-sep9a)
h<-sep9b-sep9a
s
hist(h,main="Variation du SEP9 avant et après la formation",ylab="Nombre",xlab="delta SEP9",col="lightblue")
abline(v=s[4], col="blue")
```
SEP9 et expérience de l'urgence
-------------------------------
Le niveau du SEP est-il différent avant la formation entre les personnes qui ont une expérience de l'urgence et les autres ?
```{r sep9_exp_urg}
expurg<-as.factor(data$exp_urg)
t<-tapply(sep9a,expurg,mean,na.rm=TRUE)
t
yl<-c(15,73)
boxplot(sep9a~expurg,ylim=yl,xlab="expérience de l'urgence",ylab="SEP 9",main="Avant la formation")
t.test(sep9a~expurg)
```
Il existe une différence entre les deux groupes et elle est significative.

Que se passe t-il si on pose la même question après la formation ?
```{r}
tapply(sep9b,expurg,mean,na.rm=TRUE)
boxplot(sep9b~expurg,ylim=yl,xlab="expérience de l'urgence",ylab="SEP 9",main="Après la formation")
t.test(sep9b~expurg)
```
Après la formation, le niveau du SEP9 est équivalent dans les 2 groupes.

Etude des questions A, B, C
============================
Préparation
```{r abc}
summary(as.factor(data$A))
summary(as.factor(data$B))
summary(as.factor(data$C))        
```
likert.

```{r}
a<-lapply(1:nrow(data),function(x){z<-0;z[1:8]<-0;z[as.integer(data$A[x])]<-1;a<-rbind(z)})
a <- do.call(rbind,a)
QA<-apply(a,2,sum)
a<-lapply(1:nrow(data),function(x){z<-0;z[1:8]<-0;z[as.integer(data$B[x])]<-1;a<-rbind(z)})
a <- do.call(rbind,a)
QB<-apply(a,2,sum)
a<-lapply(1:nrow(data),function(x){z<-0;z[1:8]<-0;z[as.integer(data$C[x])]<-1;a<-rbind(z)})
a <- do.call(rbind,a)
QC<-apply(a,2,sum)
c<-rbind(QA,QB,QC)
c
likert(c)
```
Corrélation SEP 7 et questions a,b,c
```{r}
plot(as.factor(data$A),sep7a,ylab="SEP 7",xlab="J'ai su trouver ma place au sein de l'équipe")
plot(as.factor(data$B),sep7a,ylab="SEP 7",xlab="")
plot(as.factor(data$C),sep7a,ylab="SEP 7",xlab="")
```

Corrélation SEP 9 et questions a,b,c
```{r}
plot(as.factor(data$A),sep9a,ylab="SEP 9",xlab="J'ai su trouver ma place au sein de l'équipe")
plot(as.factor(data$B),sep9a,ylab="SEP 9",xlab="")
plot(as.factor(data$C),sep9a,ylab="SEP 9",xlab="")
```

Questions d à n
================
```{r}
a<-lapply(1:nrow(data),function(x){z<-0;z[1:8]<-0;z[as.integer(data$D[x])]<-1;a<-rbind(z)})
a <- do.call(rbind,a)
QD<-apply(a,2,sum)

a<-lapply(1:nrow(data),function(x){z<-0;z[1:8]<-0;z[as.integer(data$E[x])]<-1;a<-rbind(z)})
a <- do.call(rbind,a)
QE<-apply(a,2,sum)

a<-lapply(1:nrow(data),function(x){z<-0;z[1:8]<-0;z[as.integer(data$F[x])]<-1;a<-rbind(z)})
a <- do.call(rbind,a)
QF<-apply(a,2,sum)

a<-lapply(1:nrow(data),function(x){z<-0;z[1:8]<-0;z[as.integer(data$G[x])]<-1;a<-rbind(z)})
a <- do.call(rbind,a)
QG<-apply(a,2,sum)

a<-lapply(1:nrow(data),function(x){z<-0;z[1:8]<-0;z[as.integer(data$H[x])]<-1;a<-rbind(z)})
a <- do.call(rbind,a)
QH<-apply(a,2,sum)

a<-lapply(1:nrow(data),function(x){z<-0;z[1:8]<-0;z[as.integer(data$I[x])]<-1;a<-rbind(z)})
a <- do.call(rbind,a)
QI<-apply(a,2,sum)

a<-lapply(1:nrow(data),function(x){z<-0;z[1:8]<-0;z[as.integer(data$J[x])]<-1;a<-rbind(z)})
a <- do.call(rbind,a)
QJ<-apply(a,2,sum)

a<-lapply(1:nrow(data),function(x){z<-0;z[1:8]<-0;z[as.integer(data$K[x])]<-1;a<-rbind(z)})
a <- do.call(rbind,a)
QK<-apply(a,2,sum)

a<-lapply(1:nrow(data),function(x){z<-0;z[1:8]<-0;z[as.integer(data$L[x])]<-1;a<-rbind(z)})
a <- do.call(rbind,a)
QL<-apply(a,2,sum)

a<-lapply(1:nrow(data),function(x){z<-0;z[1:8]<-0;z[as.integer(data$M[x])]<-1;a<-rbind(z)})
a <- do.call(rbind,a)
QM<-apply(a,2,sum)

a<-lapply(1:nrow(data),function(x){z<-0;z[1:8]<-0;z[as.integer(data$N[x])]<-1;a<-rbind(z)})
a <- do.call(rbind,a)
QN<-apply(a,2,sum)

c<-rbind(QD,QE,QF,QG,QH,QI,QJ,QK,QL,QM,QN)
c
likert(c)

library("epicalc")

data$D<-as.numeric(data$D)
data$E<-as.numeric(data$E)
data$F<-as.numeric(data$F)
data$G<-as.numeric(data$G)
data$H<-as.numeric(data$H)
data$I<-as.numeric(data$I)
data$J<-as.numeric(data$J)
data$K<-as.numeric(data$K)
data$L<-as.numeric(data$L)
data$M<-as.numeric(data$M)
data$N<-as.numeric(data$N)

use(data)
pack()

label.var(A, "J'ai su trouver ma place au sein de l'équipe")
label.var(D, "J'ai été encouragé à échanger avec le reste du groupe")
label.var(E, "J'ai pu observer les PEC des autres et donner mon avis")
label.var(F, "L'ambiance était propice à mon apprentissage et ma participation")
label.var(G, "Dans les MES j'ai pu dédider des actios à entreprendre")

des()
tableStack(D:N,minlevel=1,maxlevel=8,means=TRUE,medians=TRUE,na.rm=TRUE,dataFrame=data,var.labels = TRUE, var.labels.trunc =150)

summ()
summ(D,ylab="Nombre de réponses",main="J'ai été encouragé à échanger avec le reste du groupe")
```
Note: pour transformer des variables en interger, on peut utilise *unclass(liste des var)*.

Dans **Epicalc** utiliser *label.var* pour ajouter un commentaire aux items de Likert. Ex: label.var(A, "J'ai su trouver ma place au sein de l'équipe")
