Données mémoire V.Brunstein
========================================================

Données originales
------------------

1. 2013-03-28:
2. 2013-03-30:

Données transformées
--------------------
Les fichiers XLS sont enregistrés au format txt.csv sous le nom de *resultats.csv*. Un nouveau fichier remplace le fichier courant auquel on ajoute le suffixe *-n*, n allant de 1 à *x* de sorte que *resultats.csv* reste toujours le fichier actif.

```{r}
#cartudo: file<-"~/Bureau/Brunstein"
file<-"~/Documents/CESU/Travaux/Brunstein"
setwd(file)
library("HH", lib.loc="/home/jcb/R/x86_64-pc-linux-gnu-library/2.15")
```

Routines de l'université de Monash pour Likert:
source("../Doc Cartudo/Statistiques/LIKERT/Likert et R/monash/R/likert.R")

Chargement des donnnées:
------------------------

- na.strings="": permet de remplacer les cases vides par des NA
- strip.white = TRUE: élimine les blancs inutiles
- skip=1: la première ligne ne sert à rien
- colClasses="character": évite que F ne soit transformé en FALSE (sexe)
```{r}
data<-read.csv("resultats.csv",header=TRUE,sep=",",na.strings="",strip.white = TRUE,skip=1,colClasses="character")
```
Meagling des données
--------------------
```{r}
groupe<-as.factor(data$Groupe)
no<-as.integer(data$Numéro)
diplome<-as.factor(data$Diplôme)
date_diplome<-as.integer(2013-as.integer(data$Date))
sexe<-as.factor(data$Sexe)
travail<-as.factor(data$Lieu.exercice)
exp_urg<-as.factor(data$experience.urgence.1...oui.2...non)
conf_urg<-as.factor(data$confronté.situation.jamais...1.rarement...2.parfois...3.souvent...4)
last_urg_n<-as.factor(data$de.quand.date.dernière.situation.d.urgence)
last_urg_t<-as.factor(data$de.quand.date.dernière.situation.d.urgence.1)
formation<-as.factor(data$formation.urgence)
date_formation<-as.factor(data$date.derniere.formation.urgence)
```

Historique des transformation.

Stat simples
------------

### Origine socio-professionnelle:
```{r}
summary(diplome) 
plot(diplome)
```


Données pour Likert:
```{r}
x<-summary(as.factor(data$Q1A))
x
#likert(x)
```
Ca marche mais on obtient que 4 valeurs sur les 8 possibles et l'échelle de likert est faussée.
Voila ce qu'on devrait obtenir:
```{r}
a<-c(0,0,0,2,11,6,1,0)
likert(a)
```
La question Q1 complète (avant/après):
```{r}
b<-summary(as.factor(data$Q1B))
b
Q1B<-c(0,0,0,0,0,4,11,5)
a
Q1A<-a
c<-rbind(Q1A,Q1B)
likert(c,main="Question Q1 (avant / après)")

a<-as.integer(data$Q1A)
b<-as.integer(data$Q1B)

summary(a)
summary(b)

boxplot(a,b)

#ma<-mean(summary(as.factor(data$Q1A)))
#mb<-mean(summary(as.factor(data$Q1B)))

t<-t.test(a,b)
t
t[['statistic']]
t[['parameter']]
t[['p.value']]
```
Ce qui peut s'écrire avec **sweave**:

Il n'y a pas de différence significative entre les moyennes des scores avant et après:
($t(\Sexpr{res[['parameter']]})=\Sexpr{round(res[['statistic']],3)}$,
$p \Sexpr{ifelse(res[['p.value']]<0.001,'< 0.001',
   paste('=',round(res[['p.value']],3)))}$)

Expansion des score de likert:
------------------------------
Le score de Likert pour une question varie de 1 à 8 mais tous les items ne sont pas renseignés. Par exemple pour la question Q1A on obtient le score suivant:
```{r}
summary(as.factor(data$Q1A))
```
Ce qui fausse la représentation de l'échelle de Likert. Celle-ci est exacte avec la série:
```{r}
a<-c(0,0,0,2,11,6,1,0)
```
Pour obtenir automatiquement une séquence complète, on peut appliquer l'algorithme suivant: pour chaque ligne de *data* on forme un vecteur z contenant huit 0. Puis on affecte 1 à la position correspondante à la valeur du score pour cette question à cette ligne. Par exemple la valeur de Q1A pour la première ligne est 6 => z[6]=1. Enfin on "colle" le vecteur z à la liste a. L'opération est répétée pour toutes les lignes.

```{r}
a<-lapply(1:nrow(data),function(x){z<-0;z[1:8]<-0;z[as.integer(data$Q1A[x])]<-1;a<-rbind(z)})
a <- do.call(rbind,a)
Q1A<-apply(a,2,sum)

a<-lapply(1:nrow(data),function(x){z<-0;z[1:8]<-0;z[as.integer(data$Q1B[x])]<-1;a<-rbind(z)})
a <- do.call(rbind,a)
Q1B<-apply(a,2,sum)

c<-rbind(Q1A,Q1B)
likert(c,main="Question Q1 (avant / après)")
```

